【裁判字號】    89,簡上,252
【裁判日期】    890929
【裁判案由】    損害賠償
【裁判全文】
臺灣臺中地方法院民事判決                        八十九年度簡上字第二五二號
    上  訴  人  甲○○
    被  上訴人  乙○○○
    訴訟代理人  林錦隆律師
右當事人間請求損害賠償事件，上訴人對於中華民國八十九年四月十日本院豐原簡易庭八十
九年度豐簡字第六○號第一審判決提起上訴，本院判決如左：
    主  文
上訴駁回。
第二審訴訟費用由上訴人負擔。
    事  實
甲、上訴人方面：
一、聲明：求為判決：（一）原判決廢棄。（二）被上訴人應給付上訴人新台幣（下同）十
    四萬七千一百元及自民國八十九年一月二十二日起至清償日止，按週年利率百分之五計
    算之利息。
二、陳述：除與原審判決書所載者相同茲予引用外，補稱：
（一）按「因侵權行為所生之損害賠償請求權，請求權自請求權人知有損害及賠償義務人時
      起，二年間不行使而消滅」。民法第一百九十七條第一項定有明文，所謂「知有損害
      及賠償義務人之「知」，係指明知而言，如當事人就知之時間有所爭執，應由賠償義
      務人就請求人知悉在前之事實負舉證責任，最高法院著有七十二年台上字一四二八號
      判例可資參照。故被上訴人就上訴人「知」之事實有爭執，應即就上訴人明知有損害
      及賠償義務人之事實負舉證責任。而非含糊以「光男公司之股票重整時即已下市，其
      下市距今已逾二年，而當時案發後，報章雜誌亦曾報導有關光男公司經營不善之事實
      ，原告（即上訴人）不得諉為不知」規避舉證責任。因上訴人從八十八年十二月十五
      日經報載始知悉加害人為被上訴人，故侵權行為損害賠償請求權並未罹於時效消滅。
（二）又按「民事之共同侵權行為（狹義之共同侵權行為）與刑事上之共同正犯，其構成要
      件並不完全相同。共同侵權行為人間不以有意思聯絡為必要，數人因過失不法侵害他
      人之權利，苟各行為人之過失行為，均為其損害發生之共同原因，即所謂行為關聯共
      同亦足成立共同侵權行為，依民法第一百八十五條第一項前段規定，各過失行為人對
      被害人應負全部損害之連帶賠償責任」，最高法院亦著有六十七年台上字第一七三七
      號判例足資參照。依八十八年十二月十五日聯合晚報之載述，被上訴人乙○○○係與
      羅文忠等人具有犯意聯絡與行為分擔，協助羅光男作假帳，以致造成投資大眾損失，
      其行為違反證券交易法規定而被台中地院判刑在案。依前揭判例，舉輕以明重，被上
      訴人自應負侵權行為損害賠償之責。
（三）因被上訴人乙○○○係協助羅光男作假帳，於八十三年六月三十日之財務報告上虛列
      三億二千萬元可轉讓定期存單，以此方法使光男公司財務報表呈現營運佳況並提供給
      會計師簽證後，轉送給財政部證券管理委員會，台灣證券交易所提出的資料係虛偽的
      ，被上訴人之行為違反證券交易法規定，為侵權行為之加害人，因而導致股票投資大
      眾損失，具有因果關係。蓋倘被上訴人未與特定人夥同作假帳，依當時光男公司真實
      之財務報表，應無人再敢投資為是。在光男公司八十三年十月三十日止所發佈之財務
      報表顯示當年光男公司股票淨值為每股二十點九三元，每股有稅後純益零點一六元，
      流動比率為百分之一百零六（即流動資產除以流動負債），顯示出該公司在上訴人買
      入特別股時，該公司之財務及獲利情況甚至比八十年、八十一年、八十二年之經營更
      好。故正因被上訴人作假帳，以致上訴人根據光男公司八十三年十月三十日最後一次
      對外發佈之虛偽財務報表，相信光男公司值得投資，並有特別股股利可為預期之利得
      ，而自公開市場買入該公司特別股而受損害。
（四）再按「因故意或過失不法侵害其所有權者，得請求損害賠償。此等損害賠償請求權與
      買受人對於出賣人之請求權各自獨立存在，不能以買受人對於出賣人別有請求權，即
      排斥買受人對出賣人行使損害賠償請求權，最高法院三十年上字第二○七號著有判例
      可資參照。故損害賠償請求權並非不能與其他請求權競合行使，故原判決認為上訴人
      仍有對光男公司的重整權利，即不能對被上訴人（即光男公司董事）乙○○○行使損
      害賠償請求權，顯然違反前揭判例之意旨而有違背法令之處。
（五）又上訴人八十三年五月、九月、十月所購買被上訴人擔任董事之光男企業股份有限公
      司（下稱光男公司）股票於同年年底下市。而光男公司於八十四年公司重整，因上訴
      人為特別股，故未接獲通知申報股東權。在光男公司特別股七十九年四月二十三日發
      行條件中，記明該特別股發行年滿五年後（即八十四年四月二十三日）得以盈餘或發
      行新股所得之股款，經持有人同意，依雙方同意之價格或市價收回。惟上訴人所買進
      之股票，係光男公司之乙種特別股，依特別股發行時所訂定之章程，該特別股無表決
      權、無選舉權，且對於光男公司之重整計劃亦無表決權，對於重整人亦無選舉權，甚
      至依公司法第一百七十二條規定，上訴人並無出席股東會之權利。由於公司重整，係
      為使公司恢復營運、產生盈餘，故必須有健全之重整計劃，有能力的重整人去履行該
      計劃，而上訴人既為無表決權、選舉權之特別股股東，依目前公司法規定，上訴人已
      無任何權利可行使。
（六）依證券交易法第三條、第十四條、第三十六條規定：本法所稱主管機關為財政部證券
      管理委員會。又所稱財務報告謂發行人及證券商、證券交易所依照法令規定，應定期
      編送主管機關之財務報告。已依該法發行有價證券之公司，應於每營業年度終了後四
      個月內公告並向主管機關申報，經會計師查核簽證、董事會通過及監察人承認之年度
      財務報告；其除經主管機關核准者外，於每營業年度第一季及第三季終了後一個月內
      公告並申報經會計師核閱之財務報告。而光男公司於八十三年十一月五日變更為全額
      交割股（分盤交易），並於八十六年八月十五日下市，光男公司並未於八十三年十月
      底前向財政部證券管理委員會申報第三季之財務報告，故證券管理委員會於八十三年
      十一月以光男公司未依證券交易法第三十六條規定期限申報八十三年第三季財務報告
      ，而依同法第一百七十八條第一項、第一百七十九條規定對羅光男處五萬元罰鍰。上
      述事實與證券交易所台證（八九）上字第○二一八○五號之函覆法院之結果並未相同
      。
三、證據：援用原審之立證方法，並補提上市公司特別股發行條件影本一件、光男公司八十
    三年十月三十日止最後一次對外發佈之財務資料影本一件、八十三年十一月五日經濟日
    報證券行情表影本一紙、八十三年八月十四日櫃檯買賣證券行情影本一紙、證券管理雜
    誌第十二卷第十二期節本一份等為證，及聲請向台灣證券交易所函查八十三年十月底以
    前光男公司資產負債表、損益表等財務報表暨傳訊證人台灣證券交易所莊太平組長。
乙、被上訴人方面：
一、聲明：駁回上訴。
二、陳述：除與原審判決書所載者相同茲予引用外，補稱：
（一）上訴人上訴主張被上訴人乙○○○擔任董事之光男公司，至八十三年十月三十日止，
      所發佈之財務報表、股票淨值為每股二十點九三元，每股稅後純益零點一六元，顯示
      該公司之財務及獲利情況甚佳。上訴人信任該報表，而在公開市場買進特別股股票。
      惟據八十八年十二月五日報載，被上訴人乙○○○與訴外人羅文中，因協助該公司董
      事長羅光男作假帳，以致造成上訴人購入之該公司股票六千股，迄未能取得特別股股
      息，而被上訴人之行為已經法院刑事庭以違反證券交易法判處罪刑在案。因而本於民
      法第一百八十四條、第一百九十七條之規定，請求損害賠償十四萬七千一百元。
（二）按「因故意或過失，不法侵害他人之權利者，負損害賠償責任，故意以背於善良風俗
      之方法加損害於他人者亦同。又違反保護他人之法律致生損害於他人者，負損害賠償
      責任，但能證明其行為無過失者，不在此限」，民法第一百八十四條固定有明文，惟
      本件被上訴人並無任何侵權行為情事，上訴人亦未受有何損害，其請求損害賠償，於
      法不合，茲分述如下：
      （１）本件上訴人執以認被上訴人有侵權行為情事，無非以據八十八年十二月十五日
            報載，被上訴人與其夫羅光男共同虛飾光男公司之財務報表，所涉違反證券交
            易法犯行，業經法院刑事庭判處罪刑在案，為唯一論據。
            惟查，被上訴人乙○○○固因違反證券交易法，經台灣台中地方法院以八十五
            年度訴字第二三四九號判決罪刑在案，然被上訴人乙○○○雖為光男國際股份
            有限公司董事長羅光男之妻，在其家族所經營之光男公司掛名為董事職，但實
            際並未參與業務之執行，其並無侵權行為犯行，已據被上訴人於前開違反證券
            交易法乙案中答辯綦詳。現該案仍上訴高等法院台中分院審理中，上訴人據以
            該刑事判決即推定被上訴人有侵權行為，尚難輕採。
      （２）又侵權行為之損害賠償之債，須不法行為與被害人損害之間有因果關係者，始
            足成立。本件上訴人執以認被上訴人有違反證券交易法之侵權行為情事，依刑
            事法庭第一審認定之犯罪事實，其一，係羅光男以陳樹森名義向光男公司之子
            公司三通股份有限公司所購買價值三億四千八百萬元之艾鉅科技公司及美國華
            智公司之股票後，再以陳樹森與光男公司之另一子公司艾鉅投資公司訂定買賣
            契約，而實際上該公司並未支付價金之方式，將股票捐輸給光男公司；其二，
            係將價值一億二千六百五十萬元移新股份有限公司股票一萬一千股以買賣方式
            ，捐輸與光男公司。足見光男公司並未因而受有損害，此與地雷股公司一般掏
            空公司資產之犯罪型態迥不相同，上訴人據該判決請求損害賠償係屬誤會。
      （３）況上訴人係何時看過光男公司帳目，何時決定買光男公司特別股，其間有何因
            果關係未能舉證以實其說；且光男公司尚在重整中，上訴人仍可享有公司股東
            權益；又如何計算其損失，亦未說明；而光男公司股票下市時即經報載經營不
            善，至今已逾二年以上，上訴人應早即知之，其侵權行為損害賠償請求權亦已
            罹於時效消滅。
三、證據：援用原審之立證方法外，並補提刑事判決影本一份，及聲請調閱八十五年度訴字
    第二三四九號刑事案卷。
    理    由
一、本件上訴人起訴主張被上訴人乙○○○為光男公司之董事，與光男公司之監察人羅文忠
    等人共同協助羅光男作假帳，以致上訴人根據光男公司八十三年十月三十日最後一次對
    外發佈之虛偽財務報表所示：當年光男公司股票淨值為每股二十點九三元，每股有稅後
    純益零點一六元，流動比率為百分之一百零六（即流動資產除以流動負債），顯示出該
    公司在上訴人買入特別股時，該公司之財務及獲利情況佳，乃相信光男公司值得投資，
    並有特別股股利可為預期之利得，而自公開市場買入該公司特別股六千股。上訴人於八
    十三年十月買入股票不久，光男公司股票即於同年年底下市（嗣又主張於八十六年八月
    十五日下市），而於八十四年重整。又被上訴人之行為違反證券交易法規定，業經法院
    判刑在案，其為侵權行為之加害人，其行為與股票投資大眾之損失，具有因果關係；此
    外，其侵權行為損害賠償請求權並未罹於時效，其雖為特別股股東惟對公司已無何權利
    可行使，縱認其對公司有重整權利，然並不能排除其損害賠償請求權之行使；又光男公
    司並未於八十三年十月底以前向財政部證券管理委員會申報第三季之財務報告，台灣證
    券交易所發佈之光男公司第三季財務報告不實等語。被上訴人則以被上訴人並未有侵權
    行為之加害行為，雖其違反證券交易法之規定經法院判刑在案，然其僅係掛名董事並未
    有實際業務行為，故該刑事案仍在上訴中，又該刑事案件之犯罪事實，並非掏空公司資
    產之犯罪型態，光男公司並未因而受有損害，上訴人無由請求損害賠償；又上訴人對於
    損害之計算、加害行為與損害間之因果關係均未能舉證以實其說、上訴人仍得享有公司
    權利、其侵權行為損害賠償請求權已逾二年，業經罹於時效消滅等語資為抗辯。
二、查上訴人主張其於八十三年五月、九月、十月等向光男公司購買股票及光男公司股票業
    已下市之事實，為兩造所不爭執，此部份事實堪信為真實。
三、查上訴人主張其於八十八年十二月十五日經報載始知悉侵權行為之加害人為被上訴人，
    故其侵權行為損害賠償請求權並未罹於時效消滅。按民法第一百九十七條第一項所謂知
    有損害及賠償義務人之「知」，係指明知而言，如當事人就知之時間有所爭執，應由賠
    償義務人就請求人知悉在前之事實負舉證責任，最高法院著有七十二年台上字一四二八
    號判例可資參照。即被上訴人就上訴人「知」之事實有爭執，自應由其負舉證責任，惟
    上訴人迄未能舉證以實其說，被上訴人抗辯其請求權尚未罹於時效消滅堪可採信。
四、按「已依本法發行有價證券之公司，應於每營業年度終了後四個月內公告並向主管機關
    申報，經會計師查核簽證、董事會通過及監察人承認之年度財務報告；其除經主管機關
    核准者外，於每營業年度第一季及第三季終了後一個月內公告並申報經會計師核閱之財
    務報告」，證券交易法第三十六條定有明文。依前揭法律規定，光男公司自應於八十三
    年十月底以前向主管機關申報第三季以前經會計師核閱之財務報告。而經本院向台灣證
    券交易所函詢光男公司八十三年十月底前公告之資產負債表、損益表等資料，該所以台
    證（八九）上字第○二一八○五號函覆資料所示：光男公司八十三年第三季財務報告申
    報公告日期為八十三年十二月六日，其股票淨值為每股十五點一三元，每股虧損七點九
    四元。顯示光男公司並非如上訴人主張未向主管機關申報財務報告，而應係「未於期限
    內申報」，此乃上訴人所指光男公司負責人羅光男被主管機關科處罰鍰五萬元之故。而
    上訴人主張其所提光男公司之經營結構表資料所示與台灣證券交易所所公布之資料不相
    符合，惟查上訴人所提資料顯示光男公司股票淨值為每股二十點九三元，每股有稅後純
    益零點一六元，流動比率為百分之一百零六等乃係光男公司八十三年第二季即八十三年
    六月三十日以前之營運資料，此可於該資料顯示日期「八十三年六月三十日」可知，並
    非光男公司第三季以前之財務報表資料。
五、次查，依上訴人所指本院刑事庭八十五年度訴字第二三四九號刑事判決被上訴人及羅文
    中等之犯罪事實所載，姑且不問被上訴人是否有共同實際參與上訴人所指之「作假帳」
    虛飾光男公司財產資料等行為，該判決雖指出：．．．．因而致光男公司八十三年六月
    三十日之上半年財務報告上虛列三億二千萬元可轉讓定期存單之不實記載．．．．（判
    決書第十三頁末行至第十四頁首行），然該案之犯罪時間為七十九年至八十三年六月三
    十日間，則本件上訴人所指光男公司第三季即八十三年七、八、九月之財務報表虛列，
    距離該案犯罪時間並不相符，縱使光男公司八十三年六月三十日以前即第二季之財務報
    告有虛列資產之不實記載之情事，惟依據上訴人所提光男公司經營結構表等資料顯示光
    男公司營業收入自八十三年六月之383409(千）以來一直下滑至同年第三季即九月之120
    861（千），尤其八月之265149（千）與九月相較，竟減少至百分之五十以上，依一般
    常情判斷應可即知光男公司之營業狀況已出現危機，一般人實不至僅依據同資料所示之
    八十三年六月三十日之每股淨值、每股純益去判斷光男公司之營運狀況為是。從而，由
    一審上訴人所提之客戶交易明細表所示：上訴人除八十三年五月買進之股票外，同年九
    月、十月間依光男公司之第二季財務報告資料陸續購買光男公司股票，即可能係因上訴
    人自己疏未注意而判斷錯誤而認光男公司之營運狀況仍為良好，則其主張被上訴人虛列
    公司資產致其判斷錯誤而投資光男公司受有損害等語，應不可採。況上訴人迄未能就被
    上訴人有何侵權「行為」、受有何損害及損害之計算、損害與被上訴人侵權行為間之因
    果關係舉證以實其說，從而，尚不能僅依該經營結構表而認被上訴人有何侵權行為。
六、再查，依據台灣證券交易所函覆之資料所示：光男公司於八十五年二月十四日經法院裁
    定准予重整，因公司淨值負數已達實收資本額二倍以上，自八十五年六月十日起，其股
    票交易方式改為全額交割並全盤集合競價方式辦理，而於八十六年九月三十日股票下市
    ，故上訴人主張光男公司於八十四年重整、八十三年十月不久或八十六年八月十五日下
    市等語，應係誤認，並不可採。而按公司重整旨在使瀕臨解散或營運不佳之公開發行股
    票或公司債之公司藉公司重整計劃回復公司之營運能力，使其步入佳境。按「重整債權
    人及股東為公司重整之關係人，出席關係人會議，因故不能出席時，得委託他人代理出
    席」、「關係人會議之任務如左：一、聽取關於公司業務與財務狀況之報告及對於公司
    重整之意見。二、審議及表決重整計劃。三、決議其他有關重整之事項。」，公司法第
    三百條、第三百零一條定有明文。依前揭法律規定，上訴人既為光男公司股東，其仍可
    透過關係人會議行使其權利，非如其主張已無權利可行使。公司重整後，俟公司回復營
    運能力後，公司股東仍有獲得營運利潤、股息等利益，公司股東權本不因公司股票下市
    而消滅，況仍有再予上市之機會。故上訴人股東權既未受損害，則其主張被上訴人作假
    帳之侵權行為致其受「損害」等語，即不可採。蓋股票投資原即有虧有損，購買何公司
    股票，係依投資人之自由意思決定，既上訴人對光男公司營運能力判斷錯誤而投資光男
    公司已如前述，則上訴人主張其受有損害，自屬本身所應承擔之風險。殊無由主張投資
    未獲利潤，即係他人之侵權行為所致。
七、綜上所述，本件上訴人主張被上訴人應給付上訴人十四萬七千一百元及自民國八十九年
    一月二十二日起至清償日止，按週年利率百分之五計算計算之利息，並不可採，被上訴
    人抗辯其未有侵權行為，應屬可信。是上訴人執此主張被上訴人應給付上訴人十四萬七
    千一百元及其利息云云，自屬無據。從而，上訴人主張本於侵權行為損害賠償之法律關
    係，向被上訴人行使侵權行為損害賠償請求權，請求被上訴人應給付上訴人十四萬七千
    一百元及自八十九年一月二十二日起至清償日止按年息百分之五計算之利息為無理由，
    不應准許。原審為上訴人敗訴之判決及駁回其假執行之聲請，並無不合，上訴意旨指摘
    原判決不當，求予廢棄改判，為無理由，應予駁回。
八、本件事證已臻明確，上訴人聲請之證人莊太平即毋庸再予傳訊，兩造其餘之攻擊防禦方
    法，核與本件之結論不生影響，爰不一一贅述，併此敘明。
據上論結，本件上訴為無理由，依民事訴訟法第四百三十六條之一第三項、第四百四十九條
第一項、第七十八條，判決如主文。
中        華        民        國   八十九   年      九       月    二十九     日
                         台灣台中地方法院民事第四庭
                                       審判長法  官  王  銘
                                             法  官  林學晴
                                             法  官  周靜秀
右正本證明與原本無異。
如對本判決不服應於判決送達後二十日內向本院提出上訴狀。
中        華        民        國   八十九   年      九       月    二十九     日
~B書記官


司法院資訊處製作；財團法人民間司法改革基金會備份。
